【裁判字號】    96,家上,112
【裁判日期】    970304
【裁判案由】    離婚
【裁判全文】
臺灣高等法院臺中分院民事判決  96年度家上字第112號
上  訴  人  戊○○
訴訟代理人  吳天富律師
被上訴人    丁○○○
訴訟代理人  丙○○
上列當事人間請求離婚事件，上訴人對於民國96年10月11日臺灣
彰化地方法院96年度婚字第 377號第一審判決提起上訴，本院於
97年02月19日言詞辯論終結，判決如下：
    主  文
上訴駁回。
第二審訴訟費用由上訴人負擔。
    事實及理由
一、上訴人起訴主張：
  (一)兩造於民國52年06月12日結婚，婚姻關係存續中。
  (二)婚後不久，上訴人即於52年07月03日奉命入伍服役 2年，服
    役期間被上訴人常因細故與公婆及家人吵架而數次離家出走
    ，上訴人於54年7月3日退伍返家，協助父親從事耕作，被上
    訴人亦常因小事與公婆爭吵而不告離家，上訴人因念及被上
    訴人年紀尚輕且結婚不久，夫妻間偶有齟齬，亦為人常情，
    雖屢加苦勸，均未見效，仍未予追究，詎被上訴人非但不理
    ，更變本加厲，經常藉詞返回娘家拒與上訴人同居，上訴人
    迫不得已，遂於55年間提出履行同居訴訟，嗣經兩造成立和
    解，被上訴人同意與上訴人同居。
  (三)詎被上訴人自上開事件後，絲毫未見有回心轉意之誠意，對
    上訴人如陌生人，不聞不問，58年間長子出生后，上訴人因
    家庭經濟，離家遠赴台中縣受僱公司外務員，60年間長女出
    生，62年間次子出生，上訴人均按月匯款養家迄至子女長大
    成人，兩造間分居兩地將近40年，82年06月間，被上訴人與
    婆婆吵架，母親因生氣而生病去世。
  (四)自履行同居之訴和解成立後至58年間，被上訴人均藉農忙時
    期出走，每次約3至6月，共離家出走十餘次。
  (五)兩造結婚後，被上訴人從未對上訴人父母善盡孝道，經常吵
    架，極盡羞辱、辱罵之能事；被上訴人與上訴人父母相處不
    睦，在上訴人服役期間出走4、5次，常與上訴人之父母爭吵
    ，罵上訴人父母難聽之三字經，如罵上訴人之母「骯髒雞」
    （台語）等詞；上訴人之父加以制止時，被上訴人施暴，壓
    住上訴人父親之生殖器官LP，欲置於死，無法無天，喪失倫
    理道德。
  (六)上訴人於58年間為養家，遠赴台中縣謀生，居住在公司宿舍
    ，假日回鹿港老家，先後生下2男1女，當時月薪新台幣（下
    同）1000元至1200元，均寄回家中作生活費用，78年間長子
    黃勝彬涉及性侵，上訴人為人父與受害人達成和解，賠償45
    000元，86年間上訴人因車禍住院1個月，被上訴人及子女雖
    經通知，亦未安撫照料，更罵死好，上訴人於75年04月間始
    將戶籍遷出台中縣。
  (七)兩造間既分居已40年，分居期間互不接觸，縱偶然相遇，亦
    未相互關懷，上訴人先後二次向台中地院及彰化地院調解離
    婚，被上訴人均要求以鉅額現金為離婚條件，證明被上訴人
    對上訴人之感情已無，兩造間之感情基礎已喪失殆盡，從而
    兩造之婚姻明顯出現破綻，此種婚姻關係有名無實，幾無回
    復之可能，為此爰依民法第1052條第 2項規定請求判決離婚
    ，並聲明：請求判決(1)准了造離婚；(2)訴訟費用由被上訴人
    負擔。
  (八)就被上訴人抗辯之意見陳述：
  1.上訴人於68年間有外遇，從此即與外遇共同在台中縣租屋生
    活，被上訴人仍住在上訴人鹿港鎮老家，一有空上訴人會回
    老家探視被上訴人及小孩。
  2.兩造於67年間將二子丙○○予訴外人何自敬收養，係經被上
    訴人同意，後因被上訴人娘家知悉後很生氣，才又辦理終止
    收養。
  3.兩造分居40年餘，係被上訴人有錯在先，上訴人係於66年與
    訴外人何自敬認識並同居，何自敬之戶籍一直在沙鹿，上訴
    人與其同居地亦在沙鹿，後於69年間生育黃嵋楨，上訴人於
    75年4月7日將戶籍遷出何自敬位於沙鹿之戶籍地，於95年09
    月01日，上訴人將戶籍遷至龍井係為選舉、工作方便，上訴
    人之所以會在外與人同居，均係因被上訴人對上訴人、上訴
    人父母都不好，上訴人與人在外同居雖有錯，但係因被上訴
    人有錯在先，被上訴人在家中均會以髒話辱罵公婆，上訴人
    於55年提起履行同居之訴後，被上訴人雖有返家，但仍經常
    離家。被上訴人有同意上訴人與何自敬同居，過失責任不應
    該歸責於上訴人，兩造婚姻之破裂，雙方均有過失。又被上
    訴人過錯在先，且過失責任較多，自應准兩造離婚。
二、被上訴人於原審抗辯：
  (一)被上訴人否認自婚後常因細故與公婆吵架並離家出走，並否
    認有壓住上訴人父親之LP之事實，且否認上訴人之母去世原
    因與被上訴人有關。
  (二)兩造於52年06月12日結婚後不知何故，公婆對於被上訴人產
    生敵意，授意上訴人之么妹與兩造同床共眠，上訴人對於父
    母之不合理要求，絲毫未有反對之意，被上訴人未受教育，
    處於臺灣早期鄉下農業社會，更不敢有一絲異議，為此遲至
    58年間兩造始生下長子，又婚後上訴人及其父母對被上訴人
    並未善加對待，動輒辱罵、毆打，被上訴人長期隱忍，直至
    55年間某次被上訴人遭上訴人其其母親毆打至遍體鱗傷，實
    在無法忍受，方逃離婆家而回娘家躲避，此即上訴人於起訴
    狀中所稱55年間曾訴請被上訴人履行同居之過程，嗣在訴訟
    中，上訴人親至被上訴人娘家認錯道歉，並當場立誓再不會
    有毆打被上訴人情事，被上訴人始同意偕上訴人返家同居，
    今上訴人虛捏情節，隱匿自己錯誤行為在先，誣指被上訴人
    屢因細故藉詞返回娘家云云，殊與事實不符。
  (三)上訴人於58年間至台中縣上班，即經常藉口業務繁忙，三天
    兩頭不回家，至62年間次子出生後甚至長期居住在外，從未
    返回兩造原居住之彰化縣鹿港鎮山崙里崙尾巷32號老家，從
    伊始迄今凡40年，被上訴人除一年不到一次偶而會以匯款方
    式電匯1千元外，再未給付任何家庭生活費用予被上訴人，3
    名子女全係由被上訴人獨力扶養長大，據悉，上訴人早在60
    年間即在外結識訴外人女子何自敬，兩人更早即賃屋同居，
    甚至於69年06月10日生有黃嵋楨一女，被上訴人雖獲知消息
    ，但被上訴人係在傳統農業家庭生長，復與上訴人已生育 3
    名子女，實不願將此不名譽之事鬧得沸沸揚揚，而在傳統教
    育裡，女人天生就是要認命的觀念已根深蒂固，是以從未對
    被上訴人之婚外情提出追究，奈上訴人無情至此，竟將自己
    對婚姻不忠實、片面離家與人同居行為隱而不言，偽以兩造
    感情不睦訴請離婚，實教被上訴人情何以堪。
  (四)上訴人戶籍本設於台中縣沙鹿鎮○○里○○路10號，即訴外
    人何自敬、黃嵋楨戶內，於95年9月1日始遷出至現戶籍地之
    台中縣龍井鄉○○路76號，上訴人旋即於95年09月11日於臺
    灣台中地方法院提起離婚之訴，嗣因訴訟進行中，上訴人見
    勝訴無望當庭撤回其訴，詎上訴人竟又提起本訴。
  (五)兩造分居業已40年，彼此事實上亦已無任何感情基礎，此等
    情節被上訴人並不否認，然而，被上訴人自嫁與上訴人身為
    黃家一份子後，克盡為人妻、為人媳、為人母之責任，從未
    有何虧欠、愧對上訴人及公婆之不當舉止，甚至在上訴人拋
    家棄子不顧之情形下，仍一力扶養三名子女長大成人，於長
    子黃勝彬結婚時上訴人未出席婚宴場合，令被上訴人顏面盡
    失，但被上訴人仍顧及上訴人立場，只以上訴人出國洽公等
    語掩飾，如今上訴人或係基於年事已高，為求對訴外人何自
    敬有所交代，捏詞訴離，被上訴人雖感嘆所嫁非人，但被上
    訴人思量一日為黃家人，願終老後死為黃家鬼，不想身後無
    人祭拜，況且40餘年漫長歲月均已堅持過去，如今眼看 3名
    子女均已成家立業，責任已盡，上訴人意欲為何，對被上訴
    人而言已非在意之事，只求公道自在人心。
  (六)67年間，原告騙被上訴人欲出國旅遊，便將二子丙○○辦理
    予訴外人何自敬即上訴人外遇對象收養，兩造結婚後，被上
    訴人均沒有任何過失，上訴人所主張之事實及理由均不正確
    。被上訴人之行為倘若於上訴人所言，何以兩造會陸續生有
    3名小孩。
  (七)被上訴人並未同意上訴人與何自敬同居，被上訴人被訴請履
    行同居，係因遭上訴人毆打才離家，被上訴人在警局有備案
    ，且事後上訴人允諾不再毆打被上訴人，被上訴人才返回夫
    家，如果被上訴人有上訴人所述辱罵公婆之行為，被上訴人
    無法於上訴人離家數年仍與上訴人父母共同生活多年。
  (八)兩造感情出現破綻，難以維持婚姻之事由，實係歸咎於上訴
    人，當無任令上訴人訴請與被上訴人離婚之理。
三、得心證之理由：
  (一)上訴人主張兩造於52年06月12日結婚，婚姻關係存續中，業
    據其提出戶籍謄本為憑，復為被上訴人所不爭執，上訴人此
    部分事實之主張足認為真實。
  (二)上訴人主張82年06月間，被上訴人與婆婆吵架，母親因生氣
    而生病去世云云，為被上訴人所否認，上訴人迄未舉證證明
    ，且上訴人母親係因生病死亡，被上訴人縱有與婆婆吵架，
    是否足致上訴人母親生病進而死亡，尚難置信。
  (三)上訴人另主張：兩造婚後不久，上訴人即於52年07月03日奉
    命入伍服役 2年，服役期間被上訴人常因細故與公婆及家人
    吵架而數次離家出走，上訴人於54年07月03日退伍返家後，
    被上訴人亦常因小事與公婆爭吵而不告離家；嗣經上訴人於
    55年間提出履行同居訴訟，並經兩造成立和解，詎被上訴人
    自上開事件後，絲毫未見有回心轉意之誠意，對上訴人如陌
    生人，不聞不問，兩造自履行同居之訴和解成立後至58年間
    ，被上訴人均藉農忙時期出走，每次約3至6月，共離家出走
    10餘次。又兩造結婚後，被上訴人從未對上訴人父母善盡孝
    道，經常吵架，極盡羞辱、辱罵之能事；被上訴人與上訴人
    父母相處不睦，在原告服役期間，常與原告之父母爭吵，罵
    原告父母難聽之三字經，如罵原告之母「骯髒雞」（台語）
    等詞；上訴人之父加以制止時，被上訴人施暴，壓住上訴人
    父親之生殖器官LP，欲置於死，82年06月間，被上訴人與婆
    婆吵架，母親因生氣而生病去世云云，既為被上訴人所否認
    ，而上訴人所舉之證人甲○○並未曾聽聞被上訴人有對其公
    婆不孝之事實；且證人即上訴人之父乙○○於本院準備程序
    時到庭證稱：丁○○○並未曾以髒話罵伊，亦未抓住或押著
    其下體等語（以上見本院96年12月24日準備程序筆錄），是
    上訴人主張被上訴人有對證人乙○○辱罵三字經及壓住上訴
    人父親之生殖器官LP，欲置於死之事實，無足採信。至於證
    人乙○○雖證稱：丁○○○是在20幾歲的時候，生氣的時候
    罵我太太。是因為我太太先罵丁○○○，所以丁○○○回嘴
    ；丁○○○在20幾歲年輕的時候，曾離家出走一、二次等語
    （見本院96年12月24日準備程序筆錄），足見被上訴人縱有
    回嘴罵過其婆婆，或離家出走之行為，然亦係於被上訴人20
    幾歲時所發生，上訴人迄今始以40年前之事由主張兩造婚姻
    破裂之原因係可歸責於被上訴人，自無理由。又兩造之長子
    係於58年間出生、長女於60年間出生、次子於62年間出生，
    之後子女均由被上訴人扶養成人，益足見被上訴人於58年後
    即負起照顧家庭之責任；然上訴人反而於58年間起即離家遠
    赴台中縣受僱公司外務員，長期居住於台中縣，甚至自66年
    起即與訴外人何自敬同居，69年且生下一女，兩造間分居已
    40年，分居期間互不接觸，是兩造間婚姻破裂之責任在上訴
    人，而非被上訴人。從而上訴人依據民法第1052條第 2項規
    定請求離婚，自屬於法不合，應予駁回。原審為上訴人敗訴
    之判決，及駁回其假執行之聲請，並無不合。上訴意旨指摘
    原判決不當，求予廢棄改判，為無理由，應予駁回。
四、本件為判決之基礎已臻明確，兩造所為之其他主張、陳述並
    所提之證據，經審酌後，均認與本件之結論無礙，故不再一
    一論述，併予敘明。
五、據上論結，本件上訴為無理由，依民事訴訟法第449條第1項
    、第78條，判決如主文。
中    華    民    國    97    年    3     月     4    日
              民事第三庭  審判長法  官  陳照德
                                法  官  曾謀貴
                                法  官  李平勳
以上正本係照原本作成。
如對本判決上訴，須於收受判決送達後20日內向本院提出上訴書
狀，其未表明上訴理由者，應於提出上訴後20日內向本院提出上
訴理由書（須按他造人數附具繕本）。
上訴時應提出委任律師為訴訟代理人之委任狀。具有民事訴訟法
第466條之1第1項但書或第2項之情形為訴訟代理人者，另應附具
律師及格證書及釋明委任人與受任人有該條項所定關係之釋明文
書影本。
                                書記官  江丞晏
中    華    民    國    97    年    3     月     4    日
                                                      Ａ


司法院資訊處製作；財團法人民間司法改革基金會備份。
